臺灣雲林地方法院刑事判決　　　　　　　　96年度訴字第63號
公　訴　人　臺灣雲林地方法院檢察署檢察官
被　　　告　乙○○
　　　　　　　　　　（另案於臺灣臺中女子監獄執行強制戒治
指定辯護人　林進榮律師
上列被告因違反毒品危害防制條例案件，經檢察官提起公訴（95
年度偵字第5802號），本院判決如下：
    主  文
乙○○無罪。
    理  由
一、公訴意旨略以：被告乙○○明知海洛因係毒品危害防制條例
    第2 條第2 項第1 款所列之第一級毒品，依法不得販賣、持
    有，竟於民國95年11月13日某時許，在臺中市○○路○○道
    附近，以新臺幣（下同）30,000元之價格，向真實姓名、年
    籍均不詳，綽號「大頭」之成年男子，購買數量不詳之海洛
    因後，除部分供自己施用外，竟萌生販賣營利之意思，將上
    開購得之海洛因加以分裝成15小包，意圖販賣而持有第一級
    毒品。嗣於同年月23日上午10時許，在雲林縣斗六市○○路
    ○ 段211 號7 樓之5 居所內，經警持搜索票實施搜索，扣得
    上開海洛因15小包（合計淨重1.53公克，空包裝總重3.18公
    克）、白色粉末1 小包（淨重0.95公克，空包裝總重0.53公
    克）、塑膠分裝鏟4 支、空夾鏈袋2 包、電子磅秤1 臺、殘
    渣袋1 只、塑膠軟管1 條、已注射過針筒10支、及安非他命
    吸食器3 個，因認被告涉犯毒品危害防制條例第5 條第1 項
    之意圖販賣而持有第一級毒品罪嫌。
二、按犯罪事實應依證據認定之，無證據不得認定犯罪事實；不
    能證明被告犯罪者，應諭知無罪之判決，刑事訴訟法第 154
    條第2項、第301條第1 項分別定有明文。犯罪事實之認定，
    應憑證據，如未能發現相當證據，或證據不足以證明，自不
    能以推測或擬制之方法，以為裁判基礎。而認定不利於被告
    之事實，須依積極證據，茍積極之證據不足為不利於被告事
    實之認定時，即應為有利於被告之認定，更不必有何有利之
    證據。最高法院著有30年上字第816號判例甚明。且刑事訴
    訟上證明之資料，無論其為直接或間接證據，均須達於通常
    一般之人均不致有所懷疑，而得確信其為真實之程度，始得
    據為有罪之認定，若其關於被告是否犯罪之證明未能達此程
    度，而有合理懷疑之存在，致使無從形成有罪之確信，根據
    「罪證有疑，利於被告」之證據法則，即不得遽為不利被告
    之認定，亦有最高法院76年度臺上字第4986號判例可稽。又
    最高法院著有92年臺上字第128 號判例，闡明「刑事訴訟法
    第161 條已於91年2 月8 日修正公布，其第1項 規定：檢察
    官就被告犯罪事實，應負舉證責任，並指出證明之方法。因
    此，檢察官對於起訴之犯罪事實，應負提出證據及說服之實
    質舉證責任。倘其所提出之證據，不足為被告有罪之積極證
    明，或其指出證明之方法，無從說服法院以形成被告有罪之
    心證，基於無罪推定之原則，自應為被告無罪判決之諭知。
    」再毒品危害防制條例第5 條第1 項之意圖販賣而持有第一
    級毒品罪，其構成要件乃必以行為人以販賣以外之原因而非
    法持有第一級毒品，嗣起意意圖販賣者方屬之，而該條項規
    定構成要件中，因含有「意圖販賣」之主觀違法要素，故於
    訴訟上對於行為人是否具有販賣之意圖，乃必須有相當之客
    觀事實，足以表明其主觀上意念之遂行性與確實性，方得認
    行為人有該項意圖。
三、公訴意旨認被告涉犯毒品危害防治條例第5條第1項意圖販賣
    而持有第一級毒品罪嫌無非以：海洛因價值昂貴，容易受潮
    變質，被告將扣案之海洛因分裝成15小包，若未在數天內施
    用完畢，很容易因為保存不當而損壞，若純供被告自己施用
    ，實無如此分裝之必要，且扣案之電子磅秤1 臺，為販賣毒
    品者常備之輔助工具，被告若為單純施用，亦無需自備電子
    磅秤，況被告自承遭查獲時失業在家，被告為圖賺取金錢而
    將購買之海洛因分裝伺機變賣圖利，實與常情無違等語，為
    其主要論據。
四、訊據被告固坦承其於上開時、地，為警搜索扣得其所有之海
    洛因共15小包、白色粉末1 小包、塑膠分裝鏟4 支、空夾鏈
    袋2 包、電子磅秤1 臺、殘渣袋1 個、塑膠軟管1 條、已注
    射過針筒10支、及安非他命吸食器3 個等事實，惟堅決否認
    有何意圖販賣而持有第一級毒品之犯行，辯稱：扣案海洛因
    15小包係伊用來施用的，並沒有要賣等語。被告之辯護人則
    為被告辯以：(一)被告不知道海洛因為第一級毒品，縱使被告
    意圖販賣而持有之，亦不當然構成毒品危害防制條例第5 條
    第1 項之罪。(二)被告之尿液經送檢驗之結果，呈現海洛因陽
    性反應，足見被告辯稱上開扣案之海洛因15小包為被告供己
    施用，並無販賣之意圖等語。(三)扣案之電子磅秤為一般施用
    毒品者常見之輔助工具，除可避免購買毒品時遭他人偷斤減
    兩，亦可避免自己施用毒品過量，單以電子磅秤證明被告有
    意圖販賣而持有海洛因之犯行，顯有未足。(四)被告雖將海洛
    因分裝成15小包，然被告自承1 天施用2 包海洛因，上開扣
    案之海洛因一星期左右即可施用完畢，不能以被告分裝海洛
    因即認被告有販賣之意圖。
五、經查：
  (一)扣案之海洛因，係被告於前述時、地，以30,000元之價格，
    向綽號「大頭」之成年男子購買後，由被告在上開處所將之
    分裝並摻入葡萄糖粉，而於上開時、地為警搜索時查獲，經
    警扣得施用所剩之海洛因共15小包、白色粉末1 小包、塑膠
    分裝鏟4 支、空夾鏈袋2 包、電子磅秤1 臺、殘渣袋1 個、
    塑膠軟管1 條、已注射過針筒10支、及安非他命吸食器3 個
    等情，為被告所自承，而當初遭查扣之白色粉末16小包，經
    送鑑定之結果，認其中15包含有海洛因成分（合計淨重1.53
    公克，空包裝總重3.18公克），另1 包並未發現有法定毒品
    成分（淨重0.95公克，空包裝重0.53公克），此有法務部調
    查局95年12月22日調科壹字第09523049990 號鑑定書在卷可
    稽，足認扣案之白粉16包中，其中15包確屬第一級毒品海洛
    因無訛。被告將前述自綽號「大頭」之成年男子購得海洛因
    後，自行分裝成15包乙情，堪以認定。
  (二)警方查獲前述海洛因15包後，分別秤重後記載其重量於海洛
    因外包裝上，毛重分別為：0.19公克1包、0.20公克2包、
    0.24公克2包、0.25公克2包、0.26公克1包、0.33公克1 包
    、0.34公克6包等情，已據被告供認在卷，並有查獲照片2張
    在卷可稽，此情亦堪認定，可見在查獲當時，海洛因外包裝
    上並無重量之記載，此乃警方於查獲後秤重而填寫。本院認
    為依一般毒品交易之常情，交易價格多屬整數（如500 元、
    1,000 元），少有零頭，而同一販毒者，若出售之價格相同
    ，除非毒品純度不同或與購毒者交情親疏有別而異其價格，
    否則所出售之毒品應屬等重或有比例上等差之重量，而上開
    0.19公克、0.20公克、0.24公克、0.25公克、0.26公克、
    0.33公克及0.34公克之重量均不同，亦均無比例上之等差可
    言，且警方查獲時亦未見上開海洛因外包裝袋有何重量之註
    記，已經論述如前，被告若先行分裝伺機出售，理應於分裝
    時將之分裝成等重或等差之重量，且於包裝袋外標示重量，
    否則若恰有人前來購買，免不了再次秤重，顯然不符毒品迅
    速交易之經驗法則，是被告將上開海洛因分裝成15小包無法
    排除供己施用之可能，尚難執此即謂被告有販賣海洛因之意
    圖。
  (三)又電子磅秤、塑膠分裝鏟及空夾鏈袋固然通常為販賣海洛因
    常見之輔助工具，惟購買海洛因者為確保其所購海洛因確實
    達到約定之購買重量，其持電子磅秤前往交易者，亦所在多
    有，而塑膠分裝鏟與空夾鏈袋更是施用海洛因者所常用以分
    裝藉以方便攜帶外出，若非有其他證據加以佐證，尚難僅以
    警方扣得電子磅秤、分裝鏟及空夾鏈袋，即遽謂被告係意圖
    販賣而持有海洛因。另扣案之殘渣袋1 只、塑膠軟管1 條、
    已注射過之針筒10支、及安非他命吸食器3 個等物，均僅能
    證明被告有施用毒品之行為。尤其上開殘渣袋大小與空夾鍊
    袋大小均一致，業經本院於審理中當庭勘驗屬實，可見該殘
    渣袋乃被告藉扣案之空夾鏈袋分裝而來，因施用完畢未及丟
    棄而遭查獲，亦與被告供稱扣案之空夾鏈袋係用以分裝該扣
    案之海洛因等語相符，更可認定被告所辯分裝海洛因係為了
    方便施用，應非虛妄。
  (四)公訴人雖以被告遭警查獲當時失業沒有錢，而主張被告在主
    觀上應有販賣圖利之意思，惟所謂「當時失業沒有錢」之意
    思為何，檢察官並未詳予論證，稽其意旨，應係認為被告經
    濟狀況不佳，不足以支持其長期而大量地施用毒品，因此認
    為被告乃心生販賣毒品之意而持有毒品，以伺機販毒牟利。
    然被告於本院審理中陳稱其先前在某中醫診所櫃檯工作已 5
    年之久，多有積蓄，可用以支付購買海洛因之花費等語，則
    自被告購買毒品施用後迄至為警查獲時，被告經濟狀況究竟
    有何變化，致使被告購毒之初原無販毒之意（若購毒之初即
    有販毒之意，則已構成販賣毒品罪，而非僅意圖販賣而持有
    毒品罪），而因經濟狀況發生變化（變差），使被告萌生販
    毒之意，而持有毒品伺機販毒？此並未據檢察官舉證證明，
    復參酌被告扣案之海洛因15小包係以30,000元之價格購入後
    加以分裝，已經論述如前，購買金額尚鉅，亦無從證明超出
    被告經濟能力所能負擔，自難認被告有經濟狀況不佳，而後
    起意伺機販賣毒品之行為。再者，經濟狀況不佳雖「有可能
    」使為施用毒品而持有毒品者，萌生販毒之意而伺機販毒牟
    利，以支應爾後購毒所需，惟其間並不具有必然性，被告是
    否意圖販賣而持有毒品，仍應藉由其他客觀事實以推斷其主
    觀犯意，本案既無其他客觀事實足以證明被告「意圖販賣毒
    品」之主觀犯意，自難遽以被告失業在家即論被告經濟狀況
    不佳，率爾推論被告有公訴人所指前述犯行。
  (五)被告於上開時地遭警查獲時，因有施用海洛因之行為，經公
    訴人向本院聲請將被告送請觀察、勒戒獲准，被告在觀察勒
    戒期滿後，因有繼續施用毒品之傾向，經公訴人向本院聲請
    將被告送強制戒治獲准，被告現仍於臺灣臺中女子監獄執行
    強制戒治乙情，業據被告供認不諱，且有被告濫用藥物尿液
    檢驗報告1 紙附卷可查，並有臺灣高等法院被告前案紀錄表
    附卷足憑，足認被告確有施用海洛因之犯行無誤。且被告前
    述尿液檢驗報告顯示被告尿液中可待因之含量為17473ng/ml
    、嗎啡含量為40184ng/ml，數值非低，可見被告陳稱每日均
    需施用2 包海洛因，實屬非虛。扣案之海洛因僅15包，公訴
    人既未舉證被告所述施用海洛因之頻率及數量為子虛，甚或
    有超過一般人所能承受海洛因之致死劑量之情事，則應認被
    告上開所述施用頻率及數量為真。基此，以被告施用之頻率
    及數量計算，扣案之海洛因縱由被告分裝成15包，亦僅需1
    星期餘即可施用完畢，該海洛因是否當然會這麼短期間內受
    潮變質而損壞？未見公訴人為進一步證明，已難認被告將之
    分裝施用有何不合常情之處。公訴人認海洛因容易受潮變質
    而損壞，被告將之分裝成15包即具有販賣之意圖，尚嫌速斷
    。參酌扣案之殘渣袋、注射針筒10支及塑膠軟管1 條皆為施
    用海洛因者常用之工具，益徵被告對海洛因之依賴甚深，從
    而，被告辯稱上開海洛因均供己施用，無意圖販賣而持有情
    事，應非飾卸。
  (六)綜上所述，公訴人認被告所涉意圖販賣而持有第一級毒品之
    犯行，因於訴訟上並無其他客觀之積極證據足以證明於被告
    之主觀意圖上有意圖販賣而非法持有第一級毒品海洛因之遂
    行性與確實性，核諸前揭說明，本案尚有合理的懷疑存在，
    公訴人既然不能證明被告確有其所指之犯行，自應由本院為
    被告無罪之諭知。另被告遭查獲時因有施用海洛因之行為，
    現在臺灣臺中女子監獄執行強制戒治中，已經論述如前，就
    被告本案持有海洛因之低度行為，應認為前述施用海洛因之
    高度行為所吸收，不另論罪，併此陳明。
六、依刑事訴訟法第301 條第1 項，判決如主文。
本案經檢察官甲○○到庭執行職務。
中　　華　　民　　國　　96　　年　　10　　月　　23　　日
                  刑事第五庭  審判長法  官 侯 廷 昌
                                    法  官 藍 家 偉
                                    法  官 王 紹 銘
以上正本證明與原本無異。
如不服本判決，應於判決收受後10日內，向本院提出上訴狀（須
附繕本）。
                                    書記官 洪 秀 虹
中　　華　　民　　國　　96　　年　　10　　月　　23　　日
